臺灣高等法院刑事判決　　　　　　　　 96年度上易字第890號
上　訴　人　臺灣板橋地方法院檢察署檢察官
被　　　告　丁○○
選任辯護人　鍾永盛　律師
　　　　　　吳偉豪　律師
上列上訴人因被告侵占案件，不服臺灣板橋地方法院96年度易字
第304號，中華民國96年3月8日第一審判決（起訴案號：臺灣板
橋地方法院檢察署95年度偵續字第204號），提起上訴，本院判
決如下：
    主  文
原判決撤銷。
丁○○意圖為自己不法之所有，而侵占對於業務上所持有之物，
處有期徒刑柒月，緩刑年，並向公庫支付新臺幣萬元。
    事  實
一、丁○○自民國92年間起至94年1月14日止期間，受丙○○獨
    資經營之曇花跆拳道館僱用，擔任該跆拳道館之指導教練，
    負責跆拳道之教授及代收學費之業務，為從事業務之人，雙
    方並約定丁○○應將所收取之學費全數交予丙○○，再由丙○○以六四分帳之分式，其中六成歸道館所有，四成由負責
    指導之教練均分，旋於92年9月間，丙○○以曇花跆拳道館
    之名義與臺北市立志清國民小學（下稱志清國小），訂立92
    年度上學期之甲○○○○○○○○○，約定教練鐘點費每節
    新臺幣（下同）1,600元，共教授26節課，鐘點費共計41,60
    0元，並指派丁○○及曇花跆拳道館另名教練乙○○共同擔
    任指導教練，詎丁○○竟意圖為自己不法之所有，基於業務
    侵占之犯意，利用職務之便，於92年12月31日，收取志清國
    小所交付之曇花跆拳道館指導學費26,000元，並連同乙○○
    所轉交其向志清國小所收取之曇花跆拳道館指導學費15,600
    元，合計共持有曇花跆拳道館學費41,600元後，竟向丙○○
    表示因志清國小學員太少，指導學費減少為26,900元，僅將
    26,900元交予丙○○，而將餘款14,700元侵占入己，迄丁○○於94年1月14日離職後，丙○○向志清國小承辦人及乙○○追問查證後，始悉上情。
二、案經丙○○訴請臺灣板橋地方法院檢察署檢察官偵查起訴。
    理  由
壹、程序部分：
    本件被告所犯係死刑、無期徒刑、最輕本刑為3年以上有期
    徒刑以外之罪，被告於原審行準備程序中就被訴事實為有罪
    之陳述，經法官告知簡式審判程序之旨，並聽取公訴人、被
    告之意見後，原審合議庭認為適宜由法官獨任進行簡式審判
    程序，而依刑事訴訟法第273條之1第1項規定，裁定改用簡
    式審判程序，是原審對本件之證據調查，依刑事訴訟法第27
    3條之2規定，不受同法第159條第1項、第161條之2、第161
    條之3、第163條之1及第164條至第170條規定之限制，於法
    並無不合。又按「被告以外之人於審判外之陳述，雖不符前
    四條之規定，而經當事人於審判程序同意作為證據，法院審
    酌該言詞陳述或書面陳述作成時之情況，認為適當者，亦得
    為證據。」、「當事人、代理人或辯護人於法院調查證據時
    ，知有第159條第1項不得為證據之情形，而未於言詞辯論終
    結前聲明異議者，視為有前項之同意。」，刑事訴訟法第15
    9-5條定有明文。被告於本院審理中對於本案卷內各項證據
    之證據能力均表示沒有意見，未於言詞辯論終結前聲明異議
    （見本院96年5月18日審判程序筆錄），依上開規定，有關
    證人丙○○、乙○○於偵查中向檢察官所為之陳述，因無顯
    有不可信之情況，亦具有證據能力，合先敘明。
貳、實體部分：
一、認定犯罪事實所憑之證據及理由：
  (一)上揭犯罪事實，業據被告於原審及本院審理時坦承不諱，並
    經證人即告訴人丙○○於偵查中指訴綦詳，且經證人乙○○
    於偵查中證述明確，復有志清國小證明書2紙、零用金付款
    登記簿1紙、志清國小95年7月24日志清訓字第09530277900
    號函暨附件92學年度上學期課後體育營印領清冊各1紙、跆
    拳活動實施計劃5紙附卷可稽，足認被告自白與事實相符。
  (二)辯護意旨以被告交付予告訴人之金額固短少14,700元，惟其
    中8,320元屬被告合法應取得者，故被告侵占之數額應僅為
    6,380元云云，惟侵占罪為即成犯，於持有人將持有他人之
    物變易為所有之意思時，即行成立，縱持有人於事後將侵占
    之款設法歸還全數吐出，或已自認賠償，或他人尚有應給付
　　持有人之款項，要於已成立之犯罪，不生影響（最高法院30
  　年上字第2902號、43年台上字第675號、67年台上字第2662
    號判例、72年度台上字第7032號判決參照）。本件被告受雇
    於丙○○獨資經營之曇花跆拳道館，擔任該跆拳道館之指導
    教練，負責跆拳道之教授及代收學費之業務，雖教授跆拳道
    之學費採六四分帳之分式，其中六成歸道館所有，四成由負
    責指導之教練均分，惟指導教練應將所收取之學費全數交予
    曇花跆拳道館丙○○，再由丙○○依約分帳，業據曇花跆拳
    道館丙○○陳明，並經被告供認無訛。被告於92年12月31日
    ，收取志清國小所交付之曇花跆拳道館指導學費26,000元，
    並連同乙○○所轉交其向志清國小所收取之曇花跆拳道館指
    導學費15,600元，合計共持有曇花跆拳道館學費41,600元後
    ，向丙○○表示因志清國小學員太少，指導學費減少為26,9
    00元，僅將26,900元交予丙○○，已如前述，則被告侵占之
    數額應為14,700元，縱教授跆拳道之學費採六四分帳之分式
    ，被告可分得其中四成，亦無解於已成立之犯罪。辯護意旨
    以被告侵占之數額應僅為6,380元云云，顯屬誤會。辯護意
    旨另以就本案紛爭，告訴人前曾向臺灣板橋地方法院向被告
    聲請發支付命令，後經板橋地方法院以94年板簡調字第130
    號調解成立，被告願給付告訴人丙○○82,325元，告訴人並
    拋棄其餘請求，為此，被告於94年6月3日如實給付告訴人上
    開金額，此有經告訴人簽名，轄區里長見證簽章之收據可證
    ，於該收據上已明確載明：「茲收到丁○○於民國94年6月3
    日歸還曇花跆拳道館景美館物件清單如下：……9.經調解委
    員協調（板橋地方法院）合解金額捌萬貳仟參佰貳拾伍元整
    。此上九點收訖無誤。」，可知被告確實與告訴人達成和解
    ，並已如實履行云云。惟上開調解，乃非針對本案之糾紛所
    為，業經告訴人陳明，徵諸被告於原審準備程序時，當庭表
    示願一次賠償告訴人70,000元，雖因告訴人陳稱：之前已原
    諒過被告一次，這次無法原諒被告等語（見原審96年3月1日
    準備程序筆錄第2頁），因而無法與告訴人達成和乙情，應
    以告訴人所陳為可採。辯護意旨謂被告就本案業與被害人達
    成和解，並已履行云云，亦屬誤會。
  (三)綜上所述，本案事證明確，被告犯行堪以認定，應予依法論
    科。
二、論罪：
　(一)新舊法比較：
　　1.查刑法部分條文業於94年1月7日修正，94年2月2日公布，
      於被告行為後之95年7月1日施行。按行為後法律有變更者
      ，適用行為時之法律，但行為後之法律有利於行為人者，
      適用最有利於行為人之法律，現行刑法第2條第1項訂有明
      文。此條規定乃與刑法第1條罪刑法定主義契合，而貫徹
      法律禁止溯及既往原則，係規範行為後法律變更所生新舊
      法律比較適用之準據法，是刑法第2條本身雖經修正，但
      刑法第2條既屬適用法律之準據法，本身尚無比較新舊法
      之問題，應一律適用裁判時之現行刑法第2條規定以決定
      適用之刑罰法律，先予辨明。又本次刑法修正之比較新舊
      法，應就罪刑有關之共犯、未遂犯、想像競合犯、牽連犯
      、連續犯、結合犯，以及累犯加重、自首減輕暨其他法定
      加減原因（如身分加減）與加減例等一切情形，綜其全部
      罪刑之結果而為比較，最高法院95年5月23日著有95年度
      第8次刑庭會議決議可資參照。經查：
  　　(1)修正前刑法第33條第5款原規定：「罰金：銀元1元以上
    　　」，且刑法分則編各罪所定罰金刑之貨幣單位，原亦均
      　為銀元，本件被告所犯刑法第336條第2項之業務侵占罪
        ，法定刑為6月以上5年以下有期徒刑，得併科3,000元
        以下罰金（詳後述），其法定併科之罰金刑為「銀元3,
        000元以下」，依罰金罰鍰提高標準條例第1條前段規定
        將其數額提高為2倍至10倍，再依現行法規所定貨幣單
        位折算新臺幣條例第2條規定折算為新臺幣後，上開罰
        金刑之數額為「新臺幣3元以上、90,000元以下」；而
        修正後刑法第33條第5款則規定：「罰金：新臺幣1,000
        元以上，以百元計算之」，且與該刑法修正條文同於95
        年7月1日起施行之增訂刑法施行法第1條之1復規定：「
        中華民國94年1月7日刑法修正施行後，刑法分則編所定
        罰金之貨幣單位為新臺幣。94年1月7日刑法修正時，刑
        法分則編未修正之條文定有罰金者，自94年1月7日刑法
        修正施行後，就其所定數額提高為30倍。但72年6月26
        日至94年1月7日新增或修正之條文，就其所定數額提高
        為3倍。」，是依上開修正後之規定，刑法第336條第2
      　項所定併科之罰金刑，其數額為「新臺幣1,000元以上
        、90,000元以下」，即其罰金之最低數額較諸修正前為
        提高；比較新舊法之結果，修正後之規定，並未較有利
        於被告，自應適用被告行為時之罰金刑刑度相關規定。
      (2)犯罪在新法施行前，於新法施行後之緩刑之宣告，應適
    　　用新法第74條之規定（最高法院95年第8次刑事庭會議
      　決議七之意旨可資參照）。亦即，就緩刑之宣告，係依
        裁判時之情狀為其考量標準，此部分應逕依裁判時之法
        律為適用基準，無須比較新舊法，縱因而與主刑部分所
        適用之法律不同，亦無割裂適用法律之問題。
  (二)核被告所為，係犯刑法第336條第2項之業務侵占罪。
三、撤銷改判及科刑之理由：原審據以論罪科刑，固非無據，惟
    本件被告所犯刑法第336條第2項之業務侵占罪之條文雖於94
    年1月7日刑法修正時未經修正，亦未於72年6月20日至94年1
    月7日間修正過，惟其罰金刑之處罰，其罰金之最低數額較
    諸修正前為提高；比較新舊法之結果，修正後之規定，並未
    較有利於被告，自應適用被告行為時之罰金刑刑度相關規定
    ，據上論斷欄應併引罰金罰鍰提高標準條例第1條前段。原
    審認罰金法定刑提高之「刑罰權規範內容」並無利或不利變
　　更，此部分不生新舊法之比較問題，惟應適用具特別法及準
  　據法（刑法施行法第1條之1第1項具有準據法性質）之刑法
    施行法第1條之1規定（據上論斷併引刑法施行法第1條之1第
    1項、第2項前段）云云，不無可議。檢察官循告訴人之請求
　　上訴，略以被告並未與告訴人達成和解，顯無悔意，原審量
  　刑過輕，指摘原判決不當等語，然查被告於原審準備程序時
    ，當庭表示願一次賠償告訴人70,000元，雖因告訴人陳稱：
    之前已原諒過被告一次，這次無法原諒被告等語，因而無法
    與告訴人達成和解（見原審96年3月1日準備程序筆錄第2頁
    ），已足表示被告確有和解之誠意，又量刑及諭知緩刑為審
    判法官之職權，本有自由裁量之餘地，上訴意旨置原判決之
　　論敘於不顧，徒對原審自由裁量之職權行使及於判決無影響
  　事項，任意指摘，固無理由，惟原判決既有可議，自應撤銷
    改判。爰審酌被告犯罪之動機、手段、目的、所侵占之學費
    非鉅，兼衡告訴人當庭表示不願與被告和解及被告現就讀致
    理技術學院進修部、犯後坦承犯行之態度等一切情狀，量處
    如主文所示之刑，以資懲儆（依最高法院95年度第8次刑事
    庭會議決議六、(一)之意旨，新刑法第57條之規定，為法院就
    刑之裁量審認標準見解之明文化，非屬法律之變更，無新舊
    法比較適用之問題）。查被告前未曾因故意犯罪受有期徒刑
    以上刑之宣告，有本院被告前案紀錄表佐卷可考，其雖因一
    時貪念致罹刑典，然被告確有和解之誠意，已見前述，且被
    告於犯罪後坦承犯行，已知悔悟，經此偵審教訓，當知所警
    惕，而無再犯之虞，本院認所宣告之刑以暫不執行為適當，
    併依裁判時之刑法第74 條第1項第1款、第2項第4款之規定
    ，宣告緩刑3年，並應向公庫支付30,000元，用啟自新。又
    本院雖於宣告緩刑時，命被告應向公庫支付30,000元，然此
    並不影響告訴人對被告因本案所受損害而生之民事上請求權
    ，併予指明。
參、適用法律：
據上論斷，應依刑事訴訟法第369條第1項前段、第364條、第299
條第1項前段，刑法第2條第1項前段、第336條第2項、第74條第1
項第1款、第2項第4款，罰金罰鍰提高標準條例第1條前段，判決
如主文。
本案經檢察官呂丁旺到庭執行職務。
中　　華　　民　　國　　96　　年　　5 　　月　　31　　日
　　　　　　　　　刑事第十八庭審判長法　官  溫耀源
　　　　　　　　　　　　　　　　　  法　官  陳健順
　　　　　　　　　　　　　　　　　  法　官  邱同印
以上正本證明與原本無異。
不得上訴。
                                    書記官  莊昭樹
中　　華　　民　　國　　96　　年　　5 　　月　　31　　日
附錄：本案論罪科刑法條全文
中華民國刑法第三百三十六條
對於公務上或因公益所持有之物，犯前條第一項之罪者，處一年
以上七年以下有期徒刑，得併科五千元以下罰金。
對於業務上所持有之物，犯前條第一項之罪者，處六月以上五年
以下有期徒刑，得併科三千元以下罰金。
前二項之未遂犯罰之。
